【裁判字號】    98,訴,318
【裁判日期】    980720
【裁判案由】    償還公費
【裁判全文】
高雄高等行政法院裁定
                                       98年度訴字第318號
原      告  甲○○
            乙○○
被      告  空軍航空技術學院
代  表  人  丙○○  校長
訴訟代理人  劉嘉裕  律師
上列當事人間償還公費事件，原告不服國防部中華民國98年4月
16日98年決字第054號訴願決定，提起行政訴訟，本院裁定如下
︰
    主  文
原告之訴駁回。
訴訟費用由原告負擔。
    理  由
一、按「人民因中央或地方機關之違法行政處分，認為損害其權
    利或法律上之利益，經依訴願法提起訴願而不服其決定，或
    提起訴願逾3個月不為決定，或延長訴願決定期間逾2個月不
    為決定者，得向高等行政法院提起撤銷訴訟。」「原告之訴
    ，有左列各款情形之一者，行政法院應以裁定駁回之。但其
    情形可以補正者，審判長應定期間先命補正：．．．十、起
    訴不合程式或不備其他要件者。」行政訴訟法第4條第1項、
    第107條第1項第10款分別定有明文。又所謂行政處分，依訴
    願法第3條第1項規定，係指中央或地方機關就公法上具體事
    件所為之決定或其他公權力之措施，而對外直接發生法律效
    果之單方行政行為。至行政機關所為單純事實之敘述或理由
    之說明，既不因該項敘述或說明而生何法律上之效果者，即
    非行政處分，人民自不得對之提起訴願及行政訴訟，最高行
    政法院44年判字第18號、62年裁字第41號著有判例。故原告
    依行政訴訟法第4條規定提起撤銷訴訟，若其請求撤銷者並
    非行政處分，則其起訴即屬不備其他要件，行政法院應以裁
    定駁回之。
二、原告甲○○原為前空軍機械學校（現為空軍航空技術學院）
    專科84年班學生，因在校成績不及格，經核定退學處分並於
    民國83年2月18日生效，被告嗣分別以94年10月24日旋守字
    第0940006962號、98年3月5日空教航考字第0980000755號函
    ，請原告2人應償還原告甲○○在校所受領公費待遇及津貼
    新台幣（下同）274,254元，原告不服被告98年3月5日空教
    航考字第0980000755號函提起訴願，經遭決定訴願不受理；
    遂提起本件行政訴訟。
三、經查，行政機關為達成其行政目的，原則上享有選擇其行為
    形式之自由，此即學說上所稱之「行政行為選擇自由理論」
    。惟在行政行為中，行政契約與行政處分係處於競爭關係，
    亦即行政機關如選擇與相對人締結行政契約，則在行政契約
    關係中，除非法律另有規定或當事人另有約定，行政機關即
    無再以行政處分作為行使契約上權利之手段之餘地，此乃對
    行政機關行政行為選擇自由之限制。國防部為培養軍事人才
    ，依行為時軍事教育法第2條設立軍事學校辦理軍事教育，
    於軍事學校受養成教育之學生，得享受公費待遇及津貼，原
    告同意軍事學校正期班、專科班聯合招考新生簡章規定，而
    參加考試並錄取為被告專科84年班學生，核此法律關係應為
    公法契約關係，從而，被告國軍各軍事學校招考入學之學生
    可享受公費及軍（士）官養成教育，於畢業後取得軍（士）
    官任用資格，該辦法係主管機關為確保國家培養軍事人才之
    目的及財政支出之合理性而訂立，作為與自願接受公費軍事
    教育學生訂立行政契約之準據，核與法律強制或禁止規定無
    違，自得作為入學公費生與軍校間成立行政契約之內容。另
    依軍事教育條例第17條第2項、第18條第2項授權國防部訂定
    軍事學校預備學校軍費生公費待遇津貼發給及賠償辦法，國
    軍各軍事學校於甄試學生之招生簡章上，既已分別載明在校
    受訓期間，如因故遭學校開除或退學學籍者，應依照上開賠
    償費用辦法繳還在校期間所耗費用，及保證賠償在校期間一
    切費用，則上開賠償費用辦法即成為契約之內容，訂約當事
    人均負有履行契約之義務。本件原告甲○○因在校成績不及
    格，經核定退學處分並於83年2月18日生效，被告本於契約
    關係，於98年3月5日以空教航考字第0980000755號函請原告
    甲○○及乙○○（甲○○之父）2人應償還原告甲○○在校
    所受領公費待遇及津貼274,254元，核屬催告原告履行債務
    之觀念通知，並無行政機關對外發生法律效果之法效意思，
    自非行政處分。雖然該函文載有「若逾期不履行，本校依法
    移送行政執行處強制執行」並有救濟期間之教示。然該函文
    是否為行政處分，應依其性質判斷之，不能因有該項記載，
    即認其為行政處分（最高行政法院97年度判字第8號判決參
    照）。訴願決定以上開函文非屬行政處分予以訴願不受理，
    並無不合；原告復行提起行政訴訟，即非合法，應予駁回。
    又原告之訴既因不合法應予以駁回，其實體上之主張及陳述
    ，自無庸再予審論。
四、依行政訴訟法第107條第1項第10款、第104條、民事訴訟法
    第95條、第78條、第85條第1項前段，裁定如主文。
中    華    民    國    98    年    7     月    20    日
            高雄高等行政法院第二庭
                        審判長法官  江  幸  垠
                              法官  簡  慧  娟
                              法官  戴  見  草
以上正本係照原本作成。
如不服本裁定，應於裁定送達後10日內以書狀敘明理由，經本院
向最高行政法院提出抗告（須按對造人數附具繕本）。
中    華    民    國    98    年    7     月    20    日
                            書記官  李  昱


司法院資訊處製作；財團法人民間司法改革基金會備份。
